【裁判字號】    94,訴,930
【裁判日期】    950413
【裁判案由】    徵收補償
【裁判全文】
臺北高等行政法院判決
                                    94年度訴字第00930號
                              .
原      告  甲○○
被      告  內政部
代  表  人  李逸洋（部長）
訴訟代理人  丙○○
            乙○○
上列當事人間因徵收補償事件，原告不服行政院中華民國94年3
月18日院臺訴字第0940082406號訴願決定，提起行政訴訟。本
院判決如下：
    主  文
原告之訴駁回。
訴訟費用由原告負擔。
    事  實
甲、事實概要：
    臺北縣板橋市公所辦理板橋市23號都市○○道路工程，申請
    徵收台北縣板橋市○○段674地號等26筆土地，經台灣省政
    府以民國（下同）77年8月10日77府地四字第75015號函准予
    徵收，並經台北縣政府80年5月15日80北府地四字第124245
    號函公告徵收，嗣因本案徵收補償經費依台灣省政府財政廳
    80年7月4日80財三字第62613號函示以「查本案因其既成道
    路均已依都市計畫寬度興闢使用，暫不列入本次取得範圍，
    礙難補助。」致臺北縣板橋市公所未能於公告期滿後15日內
    將徵收補償費發放，故該徵收案失其效力，臺北縣政府遂分
    別以80年8月8日80北府地四字第204271號函及81年9月16日
    北府地四字第地313666號函請臺北縣板橋地政事務所塗銷徵
    收註記，原告（係原土地所有權人葉珠明之繼承人）以其所
    有坐落台北縣板橋市○○段296地號、301地號、305地號及
    305-1地號等4筆土地（下稱系爭土地），於92年8月25日向
    被告申請依法重新辦理核准徵收補償手續，案經被告以92年
    9月5日台內地字第0920012771號書函請台北縣政府處理，嗣
    經台北縣板橋市公所以92年9月23日北縣板工字第
    0920062639號函復原告。原告不服被告上開92年9月5日書函
    ，向行政院提起訴願，經行政院以93年6月17日院臺訴字第
    0930085727號訴願決定撤銷被告上開92年9月5日書函，由被
    告於2個月內為適法之處分。被告爰以93年8月13日台內地字
    第0930011950號書函（下稱原處分）駁回原告所請。原告不
    服原處分，提起訴願，遭決定駁回，遂提起行政訴訟。
乙、兩造聲明：
  一、原告聲明：
  （一）訴願決定及原處分均撤銷。
  （二）請求被告重新辦理徵收，並通知台北縣政府公告及發給
        補償費。
  （三）如果被告不為重新辦理徵收，則請求被告應給付原告補
        償費新台幣（下同）32,653,950元。
  二、被告聲明：駁回原告之訴。
丙、兩造之爭點：
  一、本件原告是否有徵收補償費之公法上請求權？
  二、本件原告得否逕提起行政訴訟法第8條之給付訴訟？
原告主張：
一、系爭土地依法徵收經過：
（一）行政院第1次於77年7月「核准徵收」：
      行政院依憲法第108條第1項第14款公用徵收及第12款土地
      法規定，核定補助、許可，經法定程序予以剝奪成為「法
      治國公用徵收國家規劃收費停車格及道路」，應補償。嗣
      因預算不足徵收失效，然此「應補償」係憲法明定，對被
      告及需用土地人有拘束力。
（二）行政院第2次於89年10月依土地徵收條例第14條及第17條
      規定，鑑核徵收補償金額，並通知縣府公告並補償，該案
      係需用土地人依訴願機關88年4月及85年6月訴願決定追蹤
      、台北縣議會88年12月議決執行送請及89年2月公布土地
      徵收條例第11條辦理「與台北縣政府、市代表會及所有權
      人代表共商補償協調會議，以79年7月公告現值加4成計算
      徵收補償金額由台北縣政府核轉被告鑑核」，該協議有行
      政程序法第8、120、137條行政契約之授益處分及信賴保
      護存續力，依此公法上存續效力，原告取得訴權一，即有
      請求鈞院判令「被告依第2次核定案之補償金額核復台北
      縣政府公告並發放補償金」結案。
二、需用土地人第14次「說明二、既成道路，及說明三、土地使
    用分區管制要點」重處分，除依行政程序法第174條之1規定
    ，已不適用外，另說明如下：
（一）說明二，系爭土地不適用於既成道路取得問題係屬全國性
      案件，原告說明：
  １、係「法治國公用徵收國家規劃收費停車格及道路，應補償
      」，以「既成道路否准所請徵收補償」重處分，經13次撤
      銷「業已不存在」。
  ２、80年9月及93年3月訴願決定認定係營業收費停車格，非公
      益既成道路，依訴願法第95、96條規定，對被告及需用土
      地人有拘束力、存續力及執行力，效力限於全國唯一個案
      之系爭土地，不及全國性既成道路，不應併論。
  ３、非最高行政法院（89年7 月1 日改制前為行政法院，下同
      ）45年度第8 號判例「既成道路徵收不補償」個案判決：
      行政院特於70年台內字第0184號函核示：（1）修 正為除
      日據時期既成道路，目前仍作道路使用，且土地於總登記
      時已登記道地目者，仍依前項（判例）公共地役關係繼續
      使用外，其餘一律（地目田及建）徵收補償。（2）另依
      土地法第14條規定：「公共道路土地不得為私有．．．其
      已成私有者，得依法徵收之」之原旨，作如下之補充說明
      ：「今後得上級專案補助經費者或收取規費者，應一律徵
      收補償」。被告於80年9 月依該行為時行政院令「系爭土
      地地目田及建、行政院核案補助許可、收取規費等」第1
      次撤銷徵收而不補償原處分。
  ４、系爭土地係經法定程序剝奪，依司法院釋字第400 號解釋
      意旨，被告既認系爭土地為收取規費之非公益私地，國家
      自應依法律辦理徵收給予補償費，並按行政院函、監察院
      函、被告及台北縣政府訴願決定、縣警察局函（均屬行政
      命令）、縣議會議決執行送請之執行命令等，依上開解釋
      意旨，重新辦理徵收補償，原告有請求重新徵收補償之公
      法上請求權，非被告及需用土地人所稱，僅執行方針，應
      可不接受並以違憲論。
（二）說明三，系爭土地不適用於縣府「土地使用分區管制要點
      」：
  １、係國家第1期公共設施保留地，行政院於62、77年在立法
      院修法時及行政院於77年以台內字第9876號核定徵收系爭
      土地函稱：「維護政府形象、法律威信、專案補助及信誓
      旦旦保證限期徵收補償」，並公開保證未依都市計畫法法
      定期限及核定案辦理徵收補償應視同撤銷。
  ２、都市計畫法第2條、土地法第213、214條分別明訂「本法
      未規定者適用其他法律」、「交通道路逾3年未徵收視同
      撤銷（公共設施保留地）」。又都市計畫法第15、26條「
      逾25年視同非必要之公共設施保留地應撤銷」，則系爭土
      地業已非公共設施保留地，原告可自由使用之，被國家使
      用收取規費及道路10年以上，應依法重新辦理徵收補債。
三、經13次訴願決定撤銷重處分而違法不辦理，顯已使原告權利
    及法律上利益受損害，為訴願經濟之原則，免一再撤銷重處
    分，原告仍不得救濟，無法發揮上級管轄機關裁量權威，依
    行政訴訟法第5條立法精神，取得訴權二，請求應為特定內
    容之行政處分之訴訟，即請鈞院判命被告「將系爭土地個案
    第3次重新核准徵收，按94年7月公告現值加4成復知台北縣
    政府辦理公告並發放補償費」，即請求鈞院判命被告核令需
    用土地人作成一請求被告第3次准其個案徵收系爭土地之機
    關與機關之內部行為，或依訴權一令被告依第2次鑑核系爭
    土地案核准並復知台北縣政府發放個人個案補償金額。
被告主張：
一、按被告依行政院93年6月17日院臺訴字第0930085727號訴願
    決定意旨，於93年7月6日台內地字0930009384號函請需用土
    地人表示意見或依法擬定徵收計畫，以作為被告認定是否有
    徵收必要之依據，旋經台北縣政府及需用土地人台北縣板橋
    市公所分別以93年7月30日北府工新字第0930509325號函及
    同年8月4日北縣板工字第0930051264號函查復以「本府刻正
    配合行政院政策辦理『中央補助直轄市及縣（市）政府取得
    既成道路試辦計畫』，屆時請既成道路地主於本府公告時，
    意者可逕洽本府主辦單位辦理相關標購事宜。」、「本案因
    本所財源拮据．．．須俟覓有經費後辦理徵收補償。」復按
    土地徵收條例第13條規定，申請徵收土地或土地改良物，應
    由需用土地人擬具詳細徵收計畫書，並附具徵收土地圖冊或
    土地改良物清冊及土地使用計畫圖，送由核准徵收機關核准
    。至被告乃代表國家行使徵收權之機關，依法審查需用土地
    人所報徵收計畫之必要性，徵收範圍是否為事業所必需，取
    得之手段及方法是否過當，有無足夠經費得以支應補償價款
    及徵收計畫之期限是否合理等，又一般人民除法律另有規定
    （如土地徵收條例第8條）外，並無請求國家徵收其所有土
    地之公法上請求權，有最高行政法院24年度第18號判例意旨
    參照，是以原告申請徵收土地乙節，爰經被告以原處分駁回
    所請，尚無不妥。
二、至原告所稱政府於系爭土地上設立收費停車場，顯有不當得
    利乙節。按台北縣路邊停車管理業務，係依停車場法訂定「
    台北縣路邊停車場及公有路外公共停車場收費辦法」，所徵
    收之停車規費依預算法編列歲入、歲出，分別受台北縣政府
    審計室、台北縣議會審核及監督，均挹注台北縣改善交通建
    設，並無所稱不當得利情事。復查原告持分所有系爭土地前
    繪設有機車停車格之停車使用率低，茲因考量路段尖峰交通
    流量及增加道路容量，台北縣政府已塗銷機車停車格改繪禁
    止停車黃線。
三、按全國現有都市計畫待徵收之私有既成道路數量非常多，取
    得土地所需經費龐大，非現階段各級地方政府財政所能負擔
    ，台北縣政府現階段處理之替代折衷方案如下：
（一）刻正配合行政院政策辦理「中央補助直轄市及縣（市）政
      府取得既成道路試辦計畫」，土地所有權人可依規定參加
      競價標購事宜。
（二）依台北縣都市計畫（土地使用分區管制要點第11項規定：
      「為加速公共設施用地取得及增進都市環境品質，凡基地
      面積超過1000平方公尺自願無償捐贈公共設施用地者，得
      增加興建之樓地板面積‧‧‧。」），可以容積率移轉獎
      勵方式取得相當之補償。
（三）俟辦理公共設施保留地取得時，再行辦理補償。
四、復查原告為本土地徵收事件，就行政院院臺訴字第
    0930085727號訴願決定由被告於2個月內為適法處分乙節，
    認被告未於法定期間「依法應作為而不作為」，復向行政院
    提起訴願，惟逾3個月未為決定，爰向  貴法院請求應為行
    政處分之訴訟，前經被告94年4月22日台內地字第
    0940005756號函檢卷答辯在案，併予說明。
    理  由
一、按「徵收土地應補償之地價及其他補償費，應於公告期滿後
    十五日內發給之」「徵收土地應給予之補償地價、補償費及
    遷移費，由該管直轄市或縣（市)地政機關規定之。前項補
    償地價補償費及遷移費，均由需用土地人負擔，並繳交該管
    直轄市或縣（市）地政機關轉發之。」本件徵收時土地法第
    233條第1項及第236條分別定有明文。又「需用土地人不於
    公告完畢後15日內將應補償地價及其補償費額繳交主管地政
    機關發給完竣者，依照本院院字第2704號解釋，其徵收土地
    核准案固應從此失其效力。」司法院著有釋字第110號解釋
    可參。
二、臺北縣板橋市公所辦理板橋市23號都市○○道路工程，申請
    徵收台北縣板橋市○○段674地號等26筆土地，經台灣省政
    府以77年8月10日77府地四字第75015號函准予徵收，並經台
    北縣政府80年5月15日80北府地四字第124245號函公告徵收
    ，嗣因本案徵收補償經費依台灣省政府財政廳80年7月4日80
    財三字第62613號函示以「查本案因其既成道路均已依都市
    計畫寬度興闢使用，暫不列入本次取得範圍，礙難補助。」
    致臺北縣板橋市公所未能於公告期滿後15日內將徵收補償費
    發放，故該徵收案失其效力，臺北縣政府遂分別以80年8月8
    日80北府地四字第204271號函及81年9月16日北府地四字第
    地313666號函請臺北縣板橋地政事務所塗銷徵收註記，原告
    （係原土地所有權人葉珠明之繼承人）以其所有系爭土地，
    於92年8月25日向被告申請依法重新辦理核准徵收補償手續
    ，案經被告以92年9月5日台內地字第0920012771號書函請台
    北縣政府處理，嗣經台北縣板橋市公所以92年9月23日北縣
    板工字第0920062639號函復原告。原告不服被告上開92年9
    月5日書函，向行政院提起訴願，經行政院以93年6月17日院
    臺訴字第0930085727號訴願決定撤銷被告上開92年9月5日書
    函，由被告於2個月內為適法之處分。被告爰以原處分駁回
    原告所請。原告不服，主張如事實欄所載。本案所需審究者
    為原告是否有徵收補償費之公法上請求權？及原告得否逕提
    起行政訴訟法第8 條之給付訴訟？
三、人民是否有徵收補償費之公法上請求權？
（一）按提起行政訴訟法第5 條之課予義務訴訟，以人民因中央
      或地方機關對其依法申請之案件，於法令所定期間內應作
      為而不作為、或予以駁回，認為其權利或法律上利益受損
      害者為必要。其所稱依法申請之案件，係指人民依法規之
      規定對國家享有公法上請求權而言。經查，土地徵收係指
      國家因公共事業之需要，對人民受憲法保障之財產權，經
      由法定程序予以剝奪之謂（司法院釋字第425 號解釋參照
      ）。因而，土地徵收只能基於有利於公共事業之公益需要
      ，始得由國家依法令所定法定程序為之。準此，土地徵收
      僅有國家始為徵收權之主體（最高行政法院24年度判字第
      18號判例參照），一般人民除法律別有規定外（如土地徵
      收條例第8 條），並無請求國家徵收其所有土地之公法上
      請求權。
（二）次按財產權應予保障，固為憲法第15條所明定，惟憲法保
      障財產權之目的，並不在於禁止對財產權之無補償的剝奪
      ，而是在於確保財產權人能擁有其財產權，並免於遭受國
      家公權力或第三人之違法侵害，並用以過著自我責任之生
      活（即實現個人自由發展人格及維護尊嚴之意）。因此，
      財產權保障是一種「存續保障」，而非「價值保障」（司
      法院釋字第400 號解釋理由書參照）。而財產權之存續保
      障功能，為防禦性之權利，祇有在合於法律規定「徵收」
      之要件下，始由「價值保障」代替之，一般人民除法律別
      有規定外（如土地徵收條例第8 條），並無請求國家徵收
      其所有土地之公法上請求權，已如前述。則原告自無依據
      財產權之保障之原理，積極請求予以徵收之權利。
（三）至於司法院釋字第400 號解釋固指既成道路成立公用地役
      關係者，其所有權人因公益而特別犧牲其財產上之利益，
      國家自應依法律之規定辦理徵收給予補償，若在某一道路
      範圍內之私有土地均辦理徵收，僅因既成道路有公用地役
      關係而以命令規定繼續使用，毋庸同時徵收補償，顯與平
      等原則相違等語。惟該解釋既明言「國家應依『法律』之
      規定辦理徵收給予補償」，其所稱之法律，揆諸法律保留
      原則係指國會所制定之法律而言，自不包括該號解釋在內
      ，抑且該號解釋理由亦敘明：「‧‧‧各級政府如因經費
      困難，不能對上述道路全面徵收補償，有關機關亦應訂定
      期限籌措財源逐年辦理或以他法補償。‧‧‧」等語，足
      證該解釋僅係為國家立法及施政之指針，並非可作為人民
      得向國家請求土地徵收之法律基礎。則原告提起行政訴訟
      法第5條之課予義務訴訟，於法無據。
（四）末按「申請徵收土地或土地改良物，應由需用土地人擬具
      詳細徵收計畫書，並附具徵收土地圖冊或土地改良物清冊
      及土地使用計畫圖，送由核准徵收機關核准，並副知該管
      直轄市或縣（市）主管機關。」土地徵收條例第13條定有
      明文。被告僅係代表國家行使徵收權之機關，依法審查需
      用土地人所報徵收計畫之必要性，徵收範圍是否為事業所
      必需，取得之手段及方法是否過當，有無足夠經費得以支
      應補償價款及徵收計畫之期限是否合理等，本件既未經用
      地機關擬具徵收計畫報請被告審核，原告逕行請求被告核
      准，於法亦有未合，無可准許。原告其餘關於請求權之主
      張，亦無論究必要，併此敘明。
四、原告逕提起行政訴訟法第8 條之給付訴訟，請求被告給付原
    告補償費32,653,950元部分：
    按土地徵收之性質，係行政處分，事實行為無從構成土地徵
    收。因此，徵收補償地價之發放，應以需用土地人已經申請
    並經核准為前提，亦即必須已經徵收土地，方有補償可言；
    此觀土地徵收條例第11、13、14、17、18、19、20、22等條
    之規定自明。本件系爭土地既未經徵收，原告請求被告給付
    補償費，於法未合，應予駁回。發給徵收補償費之機關，應
    為台北縣政府，原告對非補償主管機關之被告訴請發給補償
    費亦非有據。又原告所稱訂有行政契約一節，並未舉證以實
    其說，亦無可採。
五、從而，本件原處分並無違誤，訴願決定遞予維持，亦無不合
    。原告起訴意旨為無理由，應予駁回。
六、兩造其餘主張陳述，核與上開結論不生影響，爰不予一一論
    述，附此敘明。
據上論結，本件原告之訴為無理由，爰依行政訴訟法第98條第3
項前段，判決如主文。
中    華    民    國    95    年    4    月    13     日
                            第一庭審判長法  官   王立杰
                                        法  官   胡方新
                                        法  官   黃清光
上為正本係照原本作成。
如不服本判決，應於送達後20日內，向本院提出上訴狀並表明上
訴理由，如於本判決宣示後送達前提起上訴者，應於判決送達後
20日內補提上訴理由書（須按他造人數附繕本）。
中    華    民    國    95    年     4    月   13     日
                                       書記官    楊子鋒


司法院資訊處製作；財團法人民間司法改革基金會備份。
